臺灣臺北地方法院民事判決　　　　　　　 94年度訴字第265號
原　　　告　華南商業銀行股份有限公司
法定代理人　乙○○
訴訟代理人　郭方桂律師
複　代理人　甲○○
被　　　告　丙○○
訴訟代理人　彭志傑律師
上列當事人間請求拆屋還地等事件，本院於中華民國94年7 月14
日言詞辯論終結，判決如下：
    主  文
被告應將坐落台北市○○區○○段五小段二一地號土地上，如附
圖所示Ａ部分，面積二十一平方公尺建物，即門牌號碼台北市○
○路○段一百四十四號房屋拆除，將該土地返還原告。
被告應給付原告新臺幣拾柒萬玖仟佰柒拾伍元，及自民國九
十四年二月十四日起至清償日止，按年息百分之五計算之利息，
並自民國九十四年一月五日起至返還上開土地之日止，按月給付
原告新臺幣陸仟佰拾元。
原告其餘之訴駁回。
訴訟費用由被告負擔百分之一，餘由原告負擔。
本判決主文第一、二項部分，於原告以新臺幣壹佰肆拾柒萬肆仟
元為被告供擔保後，得假執行。但被告如以新臺幣肆佰壹拾壹萬
玖仟玖佰玖拾陸元為原告預供擔保，得免為假執行。
原告其餘假執行之聲請駁回。
    事實及理由
(甲)程序方面：
  原告起訴原係依民法第767條、第184條規定，請求被告拆除后
  述建物、返還系爭土地，及給付原告新臺幣（下同）1,333,42
  3 元及法定遲延利息，並自民國94年1月1日起至返還系爭土地
  之日止，按月給付原告8,143 元，此有起訴狀在卷可稽，嗣追
  加民法第179 條規定為請求權，並將聲明減縮如后述原告聲明
  所示，此亦有準備書狀在卷足憑，是原告均係基於后述建物占
  用系爭土地所生爭執涉訟，該基礎事實相同，依民事訴訟法第
  255條第1項第2、3款規定，本院均應准許，合先敘明。
(乙)實體方面：
一原告主張：坐落台北市○○區○○段5 小段21地號土地（下稱
  系爭土地），所有權全部為原告所有，被告為門牌號碼台北市
  ○○路○段144號房屋所有人，詎被告所有上開房屋無合法之正
  當權源，占用系爭土地如附圖所示A 部分，面積21平方公尺，
  是被告無法律上之原因占用系爭土地，使原告受有損害，亦屬
  不法侵害原告之所有權，原告依民法第767條、第179條、第18
  4 條規定，自得請求被告拆除上開房屋，將系爭土地返還原告
  ，並請求被告賠償相當於租金之損害。是依土地法第97條第 1
  項、第115條、第148條、土地法施行法第25條之規定，參照系
  爭土地坐落台北市○○路，附近商店林立交通便利，原告就系
  爭土地所受相當於租金之利益，應按年以土地申報地價年息百
  分之六點五計算，自89年1月5日起至94年1月4日止之損害金，
  為380,016元，自94年1月4日起每月為6,333元等語。並聲明：
  (一)被告應將坐落系爭土地上如附圖所示A 部分面積21平方公尺
  之建物，即門牌台北市○○路○段144號房屋拆除，並將上開土
  地返還原告。(二)被告應給付原告380,016 元，及自起訴狀繕本
  送達被告翌日起至清償日止，按年息百分之五計算之利息，並
  自94年1月5日起至返還土地日止，按月給付原告6,333 元。(三)
  願供擔保，請准宣告假執行。
二被告則以：
(一)系爭房屋乃訴外人蔡子靜向系爭土地原所有人租地後所興建，
  於39年2月9日轉讓予訴外人鄭阿俊，鄭阿俊復於39年8 月26日
  轉讓予訴外人張星，張星再於42年1月7日轉讓予訴外人洪傳雁
  ，洪傳雁於42年1月28日轉讓予原告，而原告係於48年6月20日
  ，以買賣為原因，登記取得系爭土地所有權，依土地法第 104
  條規定，系爭土地之前手出賣系爭土地予原告時，未通知被告
  行使優先承買權，原告與其前手訂定之買賣契約不得對抗被告
  ，原告不得依民法第767 條規定請求被告拆除系爭房屋返還土
  地。
(二)縱認為系爭房屋無權占有系爭土地，惟依民法第184 條規定，
  被告應賠償原告相當於租金之損害，時效為二年，原告就超過
  部分，自不得請求。另原告就系爭土地所受相當於租金之利益
  ，請求按年以土地申報地價之年息百分之六點五計算，亦屬過
  高。況原告買受系爭土地並未證明已占有系爭土地，依民法第
  373條規定，並無收益權，原告不得主張受有損害。
(三)聲明：原告之訴及假執行之聲請均駁回；如受不利之判決，願
  預供擔保，請准宣告免為假執行。
三兩造不爭執之事實：
(一)原告於48年6 月20日，以買賣為原因，登記取得系爭土地所有
  權全部，被告為系爭房屋所有人，系爭房屋於89年1月5日即已
  占用系爭土地如附圖所示A 部分，面積21平方公尺，為兩造所
  不爭執，有土地登記謄本、房屋稅繳款書在卷可稽，並經本院
  履勘系爭房屋，製有勘驗筆錄在卷，復經本院囑託台北市古亭
  地政事務所測量，有土地複丈成果圖在卷。
(二)系爭房屋目前由訴外人陳幸煌開設小吃店使用中，陳幸煌每月
  給付10,000元予被告，為兩造所不爭執，並經陳幸煌證述屬實
  。
四得心證之理由：
  本件兩造所爭執之處，應在於本件是否有土地法第104 條規
  定之適用？及原告得否請求不當得利或侵權行為之損害？
(一)本件並無土地法第104條規定適用：
1.按64年7月24日修正之土地法第104條規定：「基地出賣時，地
  上權人、典權人或承租人有依同樣條件優先購買之權。房屋出
  賣時，基地所有權人有依同樣條件優先購買之權。其順序以登
  記之先後定之。前項優先購買權人，於接到出賣通知後十日內
  不表示者，其優先權視為放棄。出賣人未通知優先購買權人而
  與第三人訂買賣契約者，其契約不得對抗優先購買權人。」次
  按「土地法第104條第1項規定：承租人於基地出賣時，有依同
  樣條件優先購買之權，在64年7 月24日該條文修正前，僅為承
  租人與基地所有人間之權利義務關係，即祇發生債之效力。如
  出租基地之所有人違反此項義務，將其基地之所有權出賣與第
  三人，並已辦理39年2月9日所有權移轉登記時，承租人僅得向
  出租基地之所有人請求賠償損害，不得主張第三人承買基地之
  契約為無效（參看47年台上字第152 號判例）。現行法該條文
  第2 項所定出賣人未通知優先購買權人，而與第三人訂立買賣
  契約者，其契約不得對抗優先購買權人，為64年7 月24日修正
  時所新增，自是厥後該項優先購買權始具物權之效力。本件被
  上訴人間就系爭建地為出賣並辦畢所有權移轉登記行為，時在
  63年3 月25日舊法尚未修改之際，雖未通知上訴人優先購買，
  然依法律不溯既往之原則，並無上開修正條文之適用。（最高
  法院67年台上字第479號判例要旨參照）」
3.查原告係於48年6 月20日，以買賣為原因，登記取得系爭土地
  所有權全部，已如前述，依前開說明，本件並不適用64年7 月
  24日修正之土地法第104條第2項有關土地承租人優先購買權具
  有物權效力之規定，則被告辯稱系爭土地之前手出賣系爭土地
  予原告時，未通知被告行使優先承買權，原告與其前手訂定之
  買賣契約不得對抗被告云云，顯不足取。此外，被告復未舉證
  證明被告有占用系爭土地之正當權源。故原告主張被告所有系
  爭房屋無權占用系爭土地，如附圖所示A 部分，面積21平方公
  尺，其依民法第767條、第179條、第184 條規定，得請求被告
  拆除上開房屋，將系爭土地返還原告，並應賠償原告相當於租
  金之損害等語，即屬有據。
(二)不當得利部分：
1.另按無權占有他人之房屋及土地，可能獲得相當於租金之利益
  ，為社會通常之觀念，最高法院61年台上字第1695號判例意旨
  足資參照。本件被告無合法之正當權源，占用系爭土地之前開
  部分，獲有相當於租金之利益，致原告受有相當於租金之損害
  ，原告自得依民法第179 條規定，請求被告給付相當於租金之
  損害。次按城市地方房屋之租金，以不超過土地及其建築物申
  報總價年息百分之十為限，土地法第97條第1 項定有明文；而
  土地法第97條規定之土地價額及建築物之總價額，土地價額係
  指法定地價而言，法定地價係指申報地價，建築物價額則依該
  管縣、市地政機關估定之價額，為土地法施行法第25條、土地
  法第148條所明定。上開規定依土地法第105條規定，於租用基
  地建築房屋者亦適用之。則原告僅主張依系爭土地之申報價額
  ，為計算相當於租金損害之標準，尚屬有據。而依卷附之土地
  複丈成果圖所載，被告所有系爭房屋占用系爭土地，如附圖所
  示A部分，面積21平方公尺，86年7 月份、89年7月份之公告地
  價，分別為每平方公尺68,400元、69,600元，此有公告地價查
  詢表在卷可稽（本院卷第9 頁），本院審酌系爭土地位處台北
  市○○路○ 段、同安街口附近，鄰近台北市私立強恕高級中學
  、台北市立瑩橋國中、河堤國小，交通尚屬便利，此有本院勘
  驗筆錄可按，參以系爭房屋目前由陳幸煌開設小吃店使用中，
  陳幸煌每月給付10,000元予被告，亦如前述，認原告主張被告
  就占用系爭土地所受相當於租金之利益，以系爭土地申報地價
  百分之六點五計算，尚屬相當。則自89年1月5日起至89年6月3
  0日止之損害金，為36,543 元〔68400×80﹪×6.5﹪×21÷12
  ×（5＋27/31）＝36543 ，小數點四捨五入，以下同〕，自89
  年7月1日起至94年1月4日止之損害金，為342,832元〔69600 ×
  80﹪×6.5﹪×21÷12×（54＋4/31）＝342832〕，合計共379
  ,375 元，自94年1月5日起，每月為6,334元（69600×80﹪×6
  .5 ﹪×21÷12＝6334）。故原告請求被告給付379,375元，及
  自94年1月5日起，每月給付6,333 元之範圍內，亦屬有據，逾
  此部分之請求，尚屬無據。
2.末按「給付無確定期限者，債務人於債權人得請求給付時，經
  其催告而未為給付者，自受催告時起，負遲延責任。」、「遲
  延之債務，以支付金錢為標的者，債權人得請求依法定利率計
  算之遲延利息。」、「應付利息之債務，其利率未經約定，亦
  無法律可據者，週年利率為百分之五。」民法第229條第2項前
  段、第233條第1 項前段、第203條復分別著有明文。本件原告
  對於被告之不當得利請求權，係屬於給付未有確定期限之金錢
  債權，揆諸前述規定，原告主張被告就本件起訴前，即94年 1
  月4 日以前相當於相當於租金之損害，應自起訴狀繕本送達被
  告亦即94年2 月14日起，加給按年息百分之五計算之法定遲延
  利息，此有起訴狀上之本院收文戳、送達證書在卷，於法尚無
  不合。
3.另依系爭土地89年7月份之公告地價，每平方公尺69,600 元，
  以系爭土地申報地價百分之六點五計算，被告每月應給付原告
  之不當得利為每月6,334 元，已如前述，且系爭房屋目前由陳
  幸煌開設小吃店使用中，陳幸煌每月給付10,000元予被告，亦
  如前述，堪認以系爭土地申報地價百分之六點五計算前開不當
  得利之數額，尚未超過被告自陳幸煌收取之利益。則被告辯稱
  原告就系爭土地所受相當於租金之利益，請求按年以土地申報
  地價之年息百分之六點五計算，尚屬過高云云，自不足取。又
  民法第373 條規定：「買賣標的物之利益及危險，自交付時起
  ，均由買受人承受負擔，但契約另有訂定者，不在此限。」此
  係有關出賣人與買受人就買賣標的物收益權及危險負擔之規定
  ，被告並非買賣當事人，不得執此對抗原告。是被告辯稱原告
  買受系爭土地並未證明已占有系爭土地，依民法第373 條規定
  ，並無收益權，原告不得主張受有損害云云，亦不足取。至民
  法第197 條第2項固規定，侵權行為請求權之時效為2年，惟原
  告另依民法第179 條規定請求被告給付相當租金之損害，依民
  法第126條規定，該不當得利請求權之消滅時效為5年，原告此
  部分請求自不受侵權行為請求權2 年短期時效之影響。故被告
  辯稱依民法第184 條規定，被告應賠償原告相當於租金之損害
  ，時效為2 年，原告就超過部分，自不得請求云云，仍不足取
  。
4.本件就原告所受有相當於租金之損害，依民法第179 條規定已
  准許原告之請求，則有關被告是否構成侵權行為，自毋庸再予
  審酌。
五從而，原告依民法第767條、第179條規定，請求被告拆除系爭
  房屋，將該土地返還原告，和請求被告給付379,375元，及自9
  4年2月14日起至清償日止，按年息百分之五計算之利息，並自
  94年1月5日起至返還土地日止，按月給付原告6,33 3元之範圍
  內，為有理由，應予准許。其餘請求部分，為無理由，不應准
  許。
六另本件兩造均陳明願供擔保後，請准宣告假執行或免為假執行
  ，經核原告勝訴部分，合於規定，爰分別酌定相當之擔保金額
  ，予以准許。又原告其餘之訴既經駁回，其該部分假執行之聲
  請，因訴之駁回而失所附麗，不應准許。
七本件事證已臻明確，兩造其餘主張、陳述及所提證據，經審酌
  與本院前揭判斷不生影響，毋庸再予審酌，併此敘明。
八訴訟費用負擔之依據：民事訴訟法第79條。
中　　華　　民　　國　　94　　年　　7 　　月　　28　　日
  　　　　　　　　　民事第六庭   法　　　官  姜悌文
以上正本係照原本作成
如對本判決上訴，須於判決送達後20日內向本院提出上訴狀，並
依上訴利益繳納上訴費。
中　　華　　民　　國　　94　　年　　8 　　月　　1 　　日
                                 法院書記官　蔡炎暾
